【裁判字號】    94,國,3
【裁判日期】    951130
【裁判案由】    國家賠償
【裁判全文】
臺灣臺南地方法院民事判決                 94年度國字第3號
原      告  甲○○
訴訟代理人  李慶隆律師
被      告  南部科學工業園區管理局
法定代理人  丙○○
訴訟代理人  戊○○
            丁○○
            乙○○
上列當事人請求國家賠償事件，經本院於民國95年11月6日言詞
辯論終結，判決如下：
    主  文
原告之訴及假執行之聲請均駁回。
訴訟費用由原告負擔。
    理  由
甲、程序方面：
一、按依國家賠償法第3條第1項請求損害賠償者，以該公共設施
    之設置或管理機關為賠償義務機關；又依國家賠償法請求損
    害賠償時，應先以書面向賠償義務機關請求之；賠償義務機
    關拒絕賠償，或自提出請求之日起逾30日不開始協議，或自
    開始協議之日起逾60日協議不成立時，請求權人得提起損害
    賠償之訴，國家賠償法第9條第2項、第10條第1項及第11 條
    第1項前段分別定有明文。查本件原告主張被告為南部科學
    工業園區○道路交通號誌設置及管理機關，因被告未於該園
    區內之西拉雅大道及大順六路交岔口設置機車兩段式左轉標
    誌及機車兩段式左轉待轉區，致原告於民國92年6月21日14
    時35分許，騎乘機車沿西拉雅大道東向西行駛，行經上開路
    口左轉時，與同向駕駛小客車之訴外人林俊良發生擦撞受傷
    ，因而受有損害，於92年9月30日以書面向被告請求國家賠
    償，已據被告於同年10月31日以南秘字第0920016978號函覆
    拒絕賠償在案等情，業據其提出被告前揭函文所附之92年賠
    議字第001號拒絕賠償理由書1份為憑（見本院94年度補字第
    87號卷第8頁、第26頁），足認原告已依前揭國家賠償法規
    定踐行與賠償義務機關間之協議先行程序。從而，原告於被
    告拒絕賠償後，提起本件國家賠償之訴，程序上洵屬合法，
    先予敘明。
二、按當事人喪失訴訟能力或法定代理人死亡或其代理權消滅者
    ，訴訟程序在有法定代理人或取得訴訟能力之本人，承受其
    訴訟以前當然停止，惟於有訴訟代理人者不適用之。又承受
    訴訟人，於得為承受時，應即為承受之聲明，民事訴訟法第
    169條第1項、第173條及第175條第1項分別定有明文。查本
    件被告之法定代理人原為戴謙，審理期間變更為丙○○，業
    經被告於95年9月14日具狀由丙○○聲明承受訴訟，此有被
    告95年9月14日民事答辯狀在卷可稽（見本院卷二第140頁）
    ，經核與前開規定相符，應准由被告之法定代理人丙○○，
    承受訴訟，併此敘明。
三、再按訴狀送達後，原告不得將原訴變更或追加他訴，但擴張
    或減縮應受判決事項之聲明者，不在此限，民事訴訟法第25
    5條第1項第3款定有明文。原告起訴原請求被告應給付新台
    幣（下同）1,191,022元及自起訴狀繕本送達翌日起至清償
    止，按年息百分之5計算之利息；嗣於訴狀送達後，原告於
    94年11月21日具狀變更請求被告給付2,207,379元及上開利
    息（見本院卷一第90頁），核屬擴張應受判決事項之聲明，
    依前揭規定，應予准許。
乙、實體方面：
一、原告主張陳述如下，聲明請求被告應給付2,207,379元及自
    起訴狀繕本送達翌日起至清償止，按年息百分之5計算之利
    息，並陳明願供擔保請准宣告假執行。
（一）按公有公共設施因設置管理有欠缺，致人民生命、身體或
      財產受有損害者，國家應負擔損害賠償責任，國家賠償法
      第3條第1項定有明文。原告於92年6月21日14時35分許，
      騎乘機車沿南部科學工業園區內之西拉雅大道東向西行駛
      ，行經西拉雅大道及大順六路交岔路口（下稱事故路口）
      左轉時，與同向駕駛小客車之訴外人林俊良發生擦撞，造
      成身體受傷。被告為南部科學工業園區○道路交通號誌設
      置及管理機關，於上開事故發生當時，被告未在該事故路
      口設置機車兩段式左轉標誌及機車兩段式左轉待轉區，致
      原告發生事故，因而受有損害，被告對上開路口交通標誌
      之設置顯有欠缺，導致原告發生車禍受傷，對原告所受損
      害，應前揭規定負國家賠償責任。
（二）原告因上開車禍受傷所受損害如下：
    (1)醫療費用共173,422元。
    (2)看護費用共17,600元。
    (3)減少工作能力損害：原告於車禍前原擔任托兒所專任教師
      ，月薪20,000元，因本件車禍導致輕度語障，無法再任教
      ，約減少三成勞動能力，每月減少約6,000元收入，一年
      共72,000元，原告現年41歲，距60歲退休年齡，尚可工作
      20年，依霍夫曼計算法，一次請求被告賠償原告減少工作
      能力損害共計1,016,357元（即72,000元/1,000,000元×
      14,116,070元＝1,016,357元）。
    (4)精神慰撫金：原告本在托兒所擔任專任教師，因被告之責
      任造成殘廢，無法再繼續擔任幼教老師，內心痛楚，非筆
      墨能形容，爰請求賠償慰撫金1,000,000元。
（三）對被告抗辯所為陳述：
    (1)按國家賠償法第2條第1項國家賠償責任，係採無過失責任
      賠償主義，不以故意或過失為責任要件，祇須公有公共設
      施因設置或管理有欠缺，致人民生命、身體或財產受損害
      ，國家或其他公法人即應負賠償責任，至國家或其他公法
      人對該設置或管理之欠缺有無故意或過失，或於防止損害
      之發生已否盡其注意義務，均非所問，有最高法院91年台
      上字第2232號判決及85年台上字第2776號判例可參。
    (2)被告於原告交通事故發生當時，未在事故路口設置機車兩
      段式左轉標誌及機車兩段式左轉待轉區，事故後經原告向
      聯合報檢舉，被告才積極改善，目前已在該事故路口及園
      區○○○○○道路設置機車兩段式左轉標誌及待轉區，足
      證被告於事故發生當時，在寬達八線道之事故路口，未依
      道路交通管理處罰條例、道路交通安全規則及道路交通標
      誌標線號誌設置規則等相關規定，依法設置機車兩段式左
      轉標誌及待轉區，對該公有公共設施之設置確有欠缺。又
      原告發生事故當時，被告原在該事故路段設置安全島區○
      ○○○○道，事後已將安全島剷除，重新鋪設柏油路面，
      此乃因原告在事故發生後向聯合報、被告單位、內政部警
      政署等相關單位四處陳情，經被告會同相關單位到現場勘
      查後，認為安全島設置不當，才予以剷除，由此亦可查知
      ，被告對事故路段之公有公共設施之設置，確實有欠缺，
      依法被告即應負國家賠償責任。
    (3)被告辯稱事故路口是否需設置機車兩段式左轉標誌及機車
      兩段式左轉待轉區，視實際需要而定，惟查，事故路口乃
      十字路交岔口，且西拉雅大道寬達50公尺，為八線道大路
      ，試問可依實際情形不設？事故地點已經發生無數次大小
      車禍，全因被告未盡其主管機關之職責所致，目前被告對
      於原告所提出之質疑均已自我檢討並改善設置，證明被告
      對原告事故發生應負起全責。至原告未依規定兩段式左轉
      ，乃可歸責於被告未盡職責設置機車兩段式左轉標誌及機
      車兩段式左轉待轉區所致，原告就事故發生縱有過失，被
      告也只能主張與有過失而已，不能藉此解免其責任。
    (4)依道路交通標誌標線號誌設置規則第2條、第3條第1項、
      第2項、第6條第1項、第10條第2項、第56條、第65條、第
      146條、第148條、第180條第3項第4款、第184條及第191
      條等規定，足證被告於本件事故路口應設置機車兩段式左
      轉標誌及待轉區，被告依法應設置而未設置，即屬國家賠
      償法第3條第1項公有公共設施之設置有欠缺，自應負國家
      賠償責任。
二、被告對於其為南部科學工業園區○道路交通號誌設置及管理
    機關，原告與訴外人林俊良於上開時地發生交通事故時，未
    於事故路口設置機車兩段式左轉標誌及機車兩段式左轉待轉
    區標線等事實均不爭執，惟以下列陳述答辯，並聲明請求駁
    回原告之訴，如受不利判決，願供擔保請准免予假執行：
（一）本件應否由被告機關負國家賠償責任，應以事故路口之設
      置或管理有無欠缺，且該欠缺瑕疵與原告損害發生之間有
      相當因果關係為要件。按事發地點為台南科學園區○○○
      ○○道與大順六路路口，西拉雅大道路段，包含人行道及
      景觀綠帶規劃全寬為50公尺之主要幹道，目前車道配置為
      東西向有四個3.5公尺寬快車道（一個左彎專用道、三個
      直行車道）與一個約4.5公尺寬慢車道，事發當時原設置
      有約1.5公尺至2.0公尺寬之快慢車景觀分隔島，因考量園
      區並無出入管制及降低用路人潛在風險，經被告內部交通
      專案小組第11次會議決議取消，原快慢車道分隔功能以繪
      設10公分單白實線區隔。另大順六路段，包括人行道規劃
      全寬為16公尺，目前車道設置為約南北雙向各一個5公尺
      寬混合車道。在交通號誌設置方面，該路口東西向為減少
      左彎車輛與直行車輛衝突，影響車流順暢及安全，在該路
      口設置保護汽車左轉三時相號誌並佈設汽車左彎專用道，
      目前隨著園區車流漸增，為提醒機車用路人該路口為同向
      三車道以上應以兩段方式進行左彎，已於路口設有機車待
      轉區及指示標誌牌面。現狀業經鈞院於94年10月20日至現
      場勘驗。原告所主張被告未設置兩段式左轉指示標誌及機
      車左轉待轉區○○○○○道路交通標誌標線號誌設置規則
      ，機車左轉待轉區及指示標誌並非法規上賦予主管機關絕
      對應辦理事項。依該規則所規定，標誌及標線設置之目的
      ，乃在於提供車輛駕駛人及行人有關道路路況之警告、禁
      制、指示等資訊，以便利行旅及促進交通安全。是否設置
      ，仍視實際需要而定。就機慢車左轉待轉區○○道路交通
      標誌標線號誌設置規則第191條即明定：機慢車左轉待轉
      區線，用以指示機器腳踏車或慢車駕駛人分段行駛，視需
      要設於號誌管制之交岔路口。因此，原告主張被告機關未
      於事故路口設置機車左轉待轉區，為公有公共設施設置或
      管理有欠缺乙節，並無理由。至原告另主張被告將案發當
      時原設置之安全島剷除部分，查事發地點位於交叉路口，
      此有案發當時道路交通事故現場草圖為證，並為原告所不
      爭，原告車禍肇事與車道上之快慢車道分隔島是否設置無
      涉，且被告原所設置之安全島，其相關設施乃完全合乎法
      律要求，事後鏟除，乃係考量原園區內出入管制功能已喪
      失，以及減低用路人潛在危險，原告空言指稱被告機關設
      置管理有欠缺，全然無據。
（二）又國家賠償法第3條第1項國家賠償責任之成立要件之一為
      ：公有公共設施設置管理之欠缺與人民之損害間有相當因
      果關係。惟查：本件事故發生之主因，為原告未依規定為
      兩段式左轉彎。按道路交通安全規則第99條規定：機器腳
      踏車行駛之車道及轉彎，應依標誌或標線之規定行駛；無
      標誌或標線者，依下列規定行駛：(1)在未劃分快慢車道之
      道路，得在最外側二車道行駛；單行道得在最左、右側車
      道行駛。(2)在已劃分快慢車道之道路，雙向道路得在最外
      側快車道及慢車道行駛；單行道道路得在慢車道及與慢車
      道相鄰之快車道行駛。(3)同向三車道以上道路，均應以兩
      段方式進行左轉彎；單行道道路，行駛於右側車道或慢車
      道者，應以兩段方式進行左轉彎，行駛於左側車道或慢車
      道者，應以兩段方式進行右轉彎。(4)不得在人行道行駛。
      （以下略）。同法第102條：汽車行駛至交岔路口，其行
      進、轉彎，應依左列規定：(1)應遵守燈光號誌或交通警察
      之指示，遇有交通警察指揮與燈光號誌並用時，以交通警
      察之指揮為準。五、四車道以上或同向二車道道路，欲右
      轉彎時，應距交岔路口30公尺前換入外側車道或右轉車道
      ，欲左轉彎時，應距交岔路口30公尺前換入內側車道或左
      轉車道；其設有劃分島劃分快慢車道，在慢車道上行駛之
      車輛不得左轉。事故路口為東西向約有四個3.5公尺寬快
      車道（一個左彎專用道、三個直行車道）與一個約4.5公
      尺寬慢車道，事發當時設置有約1.5公尺至2.0公尺寬之快
      慢車景觀分隔島，機車駕駛人本負有依規定兩段式左轉彎
      之義務，原告已自認未依規定兩段式左轉，此為肇事之主
      因。
（三）原告受傷原因為與訴外人林俊良所駕駛之小客車擦撞所致
      。事故發生後，有關肇事原因經台灣省台南區車輛行車事
      故鑑定委員會92年8月22日南鑑字第920998號鑑定意見書
      所載，事發時間為92年6月21日14時35分，路況為多線道
      ，柏油路面，標線清晰，有快慢車道劃分，正常號誌岔路
      口，肇事經過為原告駕駛重機車，沿西拉雅大道慢車道由
      東向西行駛，途經該路與大順六路左轉時，與同方向由訴
      外人林俊良駕駛之自小客車擦撞肇事。鑑定意見為：原告
      駕駛重機車未依規定左轉為肇事主因，訴外人林俊良駕駛
      自小客車未注意車前狀況為肇事次因，故原告所受損害實
      為與訴外人林俊良所駕駛之小客車發生擦撞所致，與公共
      設施無涉，既全無因果關係，更毋論其所主張之公有公共
      設施瑕疵之有無。
（四）至原告所提出之最高法院91台上字第2232號判決及85年台
      上2776號判例，其案例事實與本件不同，非得比附援引。
（五）國家賠償制度之設計，乃在於因公務員之故意過失行為或
      公有公共設施設置管理上之欠缺，致人民生命生體財產受
      損害時，由國家負起侵權行為之損害賠償責任，與社會福
      利之救助行為有別。原告因個人未遵守道路交通安全規則
      ，致與訴外人林俊良發生交通事故受傷，捨向真正侵權行
      為人要求損害賠償之正途，反要求被告機關負國家賠償責
      任，實無理由。
（六）按所謂公有公共設施之設置有欠缺，係指國家依「法」負
      有作為之義務而不作為時，而導致該公有公共設施存有瑕
      疵而言。有關道路交通標誌、標線、號誌之指示、警告、
      禁制規定、樣式、標示方式、設置基準及設置地點等事項
      ，主管機關自應依「道路交通標誌標線號誌設置規則」所
      規定內容辦理。依該規則第65條、180條及第191條規定，
      機慢車兩段式左轉標誌及待轉區線乃用以指示機器腳踏車
      或慢車駕駛人分段行駛，為該規則第10條及第146條之禁
      制與指示標誌標線。其設置之目的在用以表示道路上之遵
      行、禁止、限制等特殊規定，告示車輛駕駛人及行人嚴格
      遵守，以及用以指示路線、方向、里程、地名及公共設施
      等，以利車輛駕駛人及行人易於識別。禁止及指示標誌標
      線與警告標線政府機關依法在設置義務上不同，此由該規
      則第22條：「有左列情形之一者，『應』設置警告標誌：
      (1)急彎路段。(2)險坡路段。(3)交岔路口。(4)道路施工路段
      。(5)鐵路平交道附近。(6)臨時突發危險情況路段。(7)其他
      路況特殊路段。」及該規則第191條：「機慢車左轉待轉
      區線，用以指示機器腳踏車或慢車駕駛人分段行駛。視需
      要設於號誌管制之交岔路口。」之比較可明。故被告機關
      未設置機慢車兩段左轉標誌及待轉區標線，並無法律上應
      作為義務之違反，該公有公共設施設置並無欠缺。
（七）國家賠償法第3條採無過失賠償責任主義之理論根據，在
      於國家將「客觀」上欠缺安全性之公有公共設施提供給人
      民使用，因而造成人民損害時，則不問國家之故意或過失
      。易言之，該欠缺必須是由外觀上依一般人之觀察，確實
      不具有安全性始足當之。系爭路口在開放通行時已依規定
      設有標誌號誌，且功能運作正常，各項設備足供用路人安
      全使用。以任何一個具有通常道路交通安全觀念的用路人
      應有的認知及行為，在50米大道左轉時，本應至前方路口
      暫停，俟前方號誌轉為綠燈後再為前進，當不致因未有兩
      段式左轉標誌及停等區○○○○路口客觀上欠缺安全性，
      更不致為如原告之橫越路口行為。原告主張被告機關未為
      有關之設置導致其無所遵循，實為倒果為因。
（八）本件亦無相當因果關係。按國家賠償法第3條成立要件之
      一，亦即人民生命、身體或財產受損害與公有公共設施之
      設置或管理有欠缺之間須具有「相當因果關係」，而此係
      指人民生命、身體或財產，在該公共設施因設置或管理有
      欠缺之情況下，依客觀之觀察，通常會發生損害者，方具
      因果關係。反之，如不必然發生該等損害，或通常亦不生
      該損害者，則不具有因果關係。本件縱有如原告所述，被
      告機關未設兩段式左轉標誌及左轉待轉區之「欠缺」存在
      ，然在客觀觀察下，本件肇事原因為原告橫越事故路口與
      訴外人林俊良所駕駛之小客車擦撞所致，若用路人依道路
      交通安全規則第99條規定為兩段式左轉時，則必然不發生
      該損害，反面言之，即使被告機關已設置兩段式左轉標誌
      及停等區○○路人仍然橫越路口時，則損害依舊會發生，
      故原告損害與被告有無於事故路口設置兩段式左轉標誌及
      左轉待轉區之設施之間，並無因果關係存在。
（九）依道路交通標誌標線號誌設置規則第191條規定，機慢車
      左轉待轉區線，視需要設於號誌管制之交岔路口，並非強
      制作為義務規定，至於「有無需要」為一不確定法律概念
      ，行政機關就該不確定法律概念有「判斷餘地」，在承認
      判斷餘地前提下，法院對於行政機關之決定，應在於審查
      行政機關是否；(1)根據錯誤的事實作成決定（有無誤認或
      忽略事實），其判斷完全欠缺事實基礎或者在社會通念上
      ，明顯嚴重欠缺適當性事實的情況。(2)未遵守行政手續規
      定。(3)根據與事實無關之考量而作成決定。(4)未遵守一般
      有效之審查及評價標準，例如經驗法則與論理法則。(5)未
      曾正確認識所適用之法律概念或其可活動之法律上範圍。
      （參閱陳清秀著、翁岳生編「行政法」上冊）。被告所管
      理之南部科學工業園區道路規劃設計係委託中華顧問工程
      公司辦理，為因應園區發展衍生之交通問題，被告邀請學
      者、園區廠商代表、工程顧問公司及交通執法單位組成「
      園區交通專案小組」，定期召開會議檢討改善措施，系爭
      路口於89年設計當時園區就業員工數量不及1萬人，交通
      流量小，隨園區就業員工人數增加（至92年底已成長至2
      萬人），車流漸增，為再提醒機車用路人於同向三車道以
      上路口應以兩段式進行左彎，故交通專案小組於92年7月
      會議討論決定，在經園區保安警察實地會勘後，於園區○
      ○○○路口加設機車待轉區及指示標誌牌面，關於機車待轉
      區及指式標誌牌面設置之需要與否，遍查現行法令並無量
      化之數據或客觀標準可供機關遵循，被告雖規劃道路之初
      並無設置，但經嚴謹之行政程序充分評估後，認為加設此
      法令上並無強制要求之標誌號誌，將更能保障用路人安全
      ，故於重要路口完成設置，此與目前各地區道路有為機車
      待轉區及指示標誌牌設置之現況相比較即可證，倘如原告
      所陳，無異將管理單位為提升園區○道路服務品質之積極
      作為，反引為行政機關有所怠惰之唯一依據，顯有失衡。
（十）本件原告請求不符合國家賠償責任之成立要件，已如前述
      ，縱認被告應負賠償責任，原告已從車禍事故肇事一方即
      訴外人林俊良獲得賠償部分，亦不得再向被告請求。綜上
      所述，原告之訴為無理由，請求予以駁回。
三、兩造不爭執事項（見本院95年11月6日言詞辯論筆錄）：
（一）原告於92年6月21日14時35分許，騎乘車牌號碼LA5-671號
      機車，沿台南科學園區○○○○道慢車道由東向西行駛，
      行經該路與大順六路口左轉時，與同方向由訴外人林俊良
      駕駛之車牌號碼J3-2516號小客車發生擦撞事故，致原告
      受有頭部外傷併血腫、腦震盪、左胸部挫瘀傷、左肩左手
      肘擦傷、左頸、右大腿挫傷等傷害，並導致輕度語言障礙
      。
（二）上開事故路口設有行車管制號誌，原告行經該事故地點，
      未依規定兩段式左轉，經台灣省台南區車輛行車事故鑑定
      委員會鑑定意見分析為肇事主因，訴外人林俊良駕車車輛
      未注意車前狀況，為肇事次因。
（三）被告為上開事故路段交通號誌之設置及管理機關，本事故
      發生時未於事故路口設置機慢車兩段式左轉標誌及機慢車
      左轉待轉區標線，事故後已於上開肇事路段增設機慢車兩
      段式左轉標誌及機慢車左轉待轉區標線。
（四）原告已有10年以上騎車經驗。
四、兩造爭執事項（見同上筆錄）：
（一）本件事故發生當時，被告有無義務於上開事故地點設置「
      機慢車兩段式左轉標誌」及「機慢車左轉待轉區標線」？
（二）被告未於事故地點設置「機慢車兩段式左轉標誌」及「機
      慢車左轉待轉區標線」，與本件事故之發生有無相當因果
      關係（亦即原告是否依交通規則本即應二段式左轉？抑或
      須視有無上開標誌之設置再行兩段式左轉）？
五、本院判斷：
（一）本件事故發生當時，被告有於事故發生地點設置「機慢車
      兩段式左轉標誌」及「機慢車左轉待轉區標線」之義務：
    (1)按有關道路交通標誌、標線、號誌之指示、警告、禁制規
      定、樣式、標示方式、設置基準及設置地點等事項，道路
      交通標誌標線號誌設置規則均有明文規定。又標誌、標線
      、號誌之設置目的，在於提供車輛駕駛人及行人有關道路
      路況之警告、禁制、指示等資訊，以便利行旅及促進交通
      安全；標誌、標線、號誌之設置、養護及號誌之運轉，由
      主管機關依其管轄辦理之；道路於開放通行之前，主管機
      關應將必要之標誌、標線、號誌設置妥當，道路與交通狀
      況有變更時，應增設必要之標誌、標線、號誌，並將不必
      要之標誌、標線、號誌同時清除，分別為道路交通標誌標
      線號誌設置規則第2條、第4條第1項、第6條所明定。本件
      被告為原告發生交通事故路段之交通標誌標線號誌設置及
      管理機關，故被告於本件事故發生當時，在事故地點有無
      設置「機慢車兩段式左轉標誌」及「機慢出左轉待轉區標
      線」之義務，悉應依道路交通標誌標線號誌設置規則認定
      之。茲因道路交通標誌標線號誌設置規則自57年間制訂發
      佈施行迄今，歷經多次修正，其間於91年10月25日經交通
      部交路發字第091B00010號修正發佈第1、15、89、118-1
      、140、179、188、190、19 4、195條條文，後於92年9月
      24日再經交通部交路發字第092B000077號令及內部部台內
      警字第0920076303 1號令會銜修正發布第9、85、87、95
      ～98、104、105、109、11 8-4、120、141 、173、174、
      174-2、177、179、183、183-1、190、221 條條文，並增
      訂第87-1、87-2、118-5條條文。本件原告發生車禍事故
      時間為92年6月21日，乃在前述91年10月25 日修正條文施
      行期間，故本件應適用91年10月25日修正施行之道路交通
      標誌標線號誌設置規則，合先敘明（以下所記載之條文即
      為91年10月25日修正施行之道路交通標誌標線號誌設置規
      則）。
    (2)次按「機慢車兩段式左轉標誌」，為道路交通標誌標線號
      誌設置規則第10條所規定之禁制標誌，乃用以告示左轉機
      器腳踏車或慢車駕駛人應遵照號誌指示，在號誌顯示允許
      直行時先行駛至右前方路口之左轉待轉區等待左轉，俟該
      方向號誌顯示允許直行後，再行續駛，以兩段方式完成左
      轉。本標誌設於實施機慢車兩段左轉路口附近顯明之處，
      並配合劃設機慢車左轉待轉區○○○道路交通標誌標線號
      誌設置規則第65條明文規定，故於實施機慢車兩段左轉路
      口，主管機關應依該規定，於路口附近明顯處設置「機慢
      車兩段式左轉標誌」，以供左轉機器腳踏車或慢車駕駛人
      遵行，洵屬明確。至於「機慢車左轉待轉區標線」，乃為
      配合上開第65條有關「機慢車兩段式左轉標誌」規定，用
      以指示機器腳踏車或慢車駕駛人分段行駛之輔助標線，亦
      為同規則第180條及第191條所明定，該規則第191條雖就
      「機慢車左轉待轉區標線」規定視需要設於號誌管制之交
      岔路口，然此乃基於「機慢車左轉待轉區標線」本質為輔
      助標線之目的，就其有無設置需要，視其輔助目的需要決
      定之規定，亦即僅針對「機慢車左轉待轉區標線」所為之
      規定，非謂受輔助之「機慢車兩段式左轉標誌」，亦有同
      有此適用，被告援引前揭第191條有關「機慢車左轉待轉
      區標線」設置規定，認作「機慢車兩段式左轉標誌」之設
      置亦僅需視需要決定，容有誤會。
    (3)再查，本件原告與訴外人林俊良發生交通事故路口，在南
      部科學工業園區內之西拉雅大道及大順六路交岔口，為實
      施機慢車兩段左轉路口，此為兩造所不爭執，依前揭道路
      交通標誌標線號誌設置規則第65條規定，被告應於路口附
      近明顯處設置「機慢車兩段式左轉標誌」，以供左轉機器
      腳踏車或慢車駕駛人遵行，前已敘明。又該路口為實施號
      誌管制之交岔路口，此亦有內政部警政署保安警察第二總
      隊第四大隊第二中隊函覆處理原告與訴外人林俊良發生交
      通事件意外案件卷宗資料可稽（見本院卷第40至55頁），
      且依原告所述，事故路口之西拉雅大道為園區內全寬50公
      尺之主要幹道，設置有東西向四個3.5公尺寬快車道（一
      個左彎專用道、三個直行車道）及一個約4.5公尺寬慢車
      道，另一大順六路，包括人行道全寬為16公尺，設置南北
      雙向各一個5公尺寬混合車道，在交通號誌設置方面，為
      減少左彎汽車與直行車輛衝突，影響車流順暢及安全，在
      該路口東西向設置有保護左轉彎車輛行使之三時相號誌，
      事故後經被告交通專案小組於92年7月會議討論決定在該
      路口加設機車待轉區及指示標誌牌面（尚包括園區內其他
      15 處路口）等情，並經本院於94年10月20日至該路口勘
      驗屬實，有勘驗筆錄在卷可稽（見本院卷一第73至75頁）
      ，是以該路口之西拉雅大道全寬高達50公尺距離，東西雙
      向快慢車道合計共十個車道之多，並為園區內之主要交通
      幹道，被告為避免左轉彎汽車與直行車輛衝突，復於內側
      車道設有汽車左彎專用道，且被告內部交通專案小組於本
      件事故發生後之翌月旋即決議在該路口設置「機慢車兩段
      式左轉標誌」及「機慢車左轉待轉區標線」等情事，足堪
      肯認系爭事故路口，於原告與訴外人林俊良發生事故當時
      ，為避免行使於慢車道之機器腳踏車或慢車駕駛人貿然違
      規橫越西拉雅大道左轉致生交通事故，並使機器腳踏車或
      慢車駕駛人得以遵照號誌指示兩段式左轉，被告應有設置
      「機慢車兩段式左轉標誌」及「機慢車左轉待轉區標線」
      之義務及必要，被告辯稱無設置義務及必要等陳詞，尚無
      足採。
    (4)從而，被告於原告事故發生當時，應於事故路口設置「機
      慢車兩段式左轉標誌」及「機慢車左轉待轉區標線」而未
      設置，其對於該路口之交通標誌標線公有公共設施之設置
      有欠缺，應堪認定。
（二）被告未於上開事故地點設置「機慢車兩段式左轉標誌」及
      「機慢車左轉待轉區標線」，對於該路口之交通標誌標線
      公有公共設施之設置雖有欠缺，但其欠缺與原告發生交通
      事故應無相當因果關係（亦即原告依交通規則本即應兩段
      式左轉，無須視有無上開標誌標線之設置始須採行兩段式
      左轉）：
    (1)按得依國家賠償法第3條第1項規定請求賠償者，係以人民
      生命、身體或財產所受損害，與公有公共設施在設置上或
      管理上有欠缺，有相當因果關係者為限，而公共設施依其
      物之性質，原有一定之使用目的及使用方法，如個人擅自
      違反使用目的及使用方法之個人冒險行為，所生之損害，
      難令國家負賠償責任，最高法院85年度台上字第2227 號
      裁判意旨可參。又所謂之「相當因果關係」，係指人民生
      命、身體或財產，在該公共設施因設置或管理有欠缺之情
      況下，依客觀之觀察，通常會發生損害者，方具因果關係
      。反之，如不必然發生該等損害，或通常亦不生該損害者
      ，則不具有因果關係。
    (2)按機器腳踏車行駛之車道及轉彎，應依標誌或標線之規定
      行駛；無標誌或標線者，在同向三車道以上道路，均應以
      兩段方式進行左轉彎，91年12月13日修正施行之道路交通
      安全規則第99條第1項第3款定有明文（即原告交通事故發
      生當時是用之規定）。本件事故路口，東西向之西拉雅大
      道，其同向車道設有四個快車道及一個慢車道，已如前述
      ，故原告騎乘機車行經上開路口，在被告未設置「機慢車
      兩段式左轉標誌」及「機慢車左轉待轉區標線」情況下，
      依上開交通規則，本即應以兩段方式進行左轉彎，無須視
      有「機慢車兩段式左轉標誌」及「機慢車左轉待轉區標線
      」之設置，始須採行兩段式左轉，殆無疑義，而原告已有
      10年以上騎車經驗，對上開應兩段式左轉彎規定，當知之
      甚捻，然其行經上開路口，竟未依前揭規定兩段式左轉，
      致與同方向由訴外人林俊良駕駛之車牌號碼J3-2516號小
      客車發生擦撞事故，經台灣省台南區車輛行車事故鑑定委
      員會鑑定意見分析，原告行經設有行車管制號至肇事差路
      口，未依規定左轉，為肇事主因之情，亦有鑑定意見書載
      明在卷可稽，原告應遵守而未遵守上開交通規則，逕自採
      取違規左轉之冒險行為，致發生事故，其所受損害，與被
      告未設置「機慢車兩段式左轉標誌」及「機慢車左轉待轉
      區標線」間，並無相當因果關係，依前揭裁判意旨，自難
      令被告負賠償責任。
（三）從而，原告依據國家賠償法第3條第1項規定，請求被告給
      付2,207,379元及自起訴狀繕本送達翌日起至清償止，按
      年息百分之5計算之利息，為無理由，應予駁回。
六、本件判決之基礎已臻明確，兩造其餘攻擊防禦方法及舉證，
    經本院審酌後，認與判決結果不生影響，爰不一一論述，附
    此敘明。
七、原告既受敗訴判決，則其陳明願供擔保，聲請宣告假執行，
    即失所依附，應併予駁回。
八、結論：原告之訴為無理由，依民事訴訟法第78條，判決如主
    文。
中    華    民    國    95    年    11    月    30    日
                      民事第二庭  法  官  陳金虎
以上正本證明與原本無異。
如對本判決上訴，須於判決送達後20日內向本院提出上訴狀。
中    華    民    國    95    年    12    月    1     日
                                  書記官  謝文心


司法院資訊處製作；財團法人民間司法改革基金會備份。
